【裁判字號】    90,上更(一),66
【裁判日期】    900828
【裁判案由】    給付工程款
【裁判全文】
臺灣高等法院民事判決  九十年度上更(一)字第六六號
      上  訴  人    新廣日建設股份有限公司
      法定代理人    張文進
      被  上訴人    沅利建設股份有限公司
      法定代理人    江文進
右當事人間給付工程款事件，上訴人對於中華民國臺灣臺北地方法院八十六年度訴字
第一五六號第一審判決提起上訴，經最高法院第一次發回更審，本院判決如左：
    主      文
原判決關於命上訴人給付超過新台幣玖拾壹萬玖仟伍佰肆拾貳元本息部分，及該部分
假執行之宣告，暨該訴訟費用之裁判均廢棄。
右廢棄部分，被上訴人在第一審之訴及假執行之聲請均駁回。
其餘上訴駁回。
第一、二審及發回前第三審訴訟費用除確定部分外，由上訴人負擔十六分之九，餘由
被上訴人負擔。
    事實及理由
一、本件被上訴人主張：伊於民國八十三年九月二十七日與上訴人簽訂工程承攬合約
    書（下稱合約書），次承攬由上訴人所建高第公寓（下稱系爭房屋）之結構土木
    工程，約定工程總價新台幣（下同）二千七百九十六萬六千元；嗣上訴人追加藝
    術圍牆及一樓水池等工程，伊均已依約完工，並無磁磚脫落、門窗損壞、樓板及
    牆面龜裂等瑕疵，且經上訴人驗收合格。詎料上訴人尚欠工程尾款一百零一萬六
    千九百四十元，及追加施作藝術圍牆(含烤漆大門)工程款四十五萬元、自來水塔
    (即基礎施作及一樓水池)工程款十七萬八千元，共計一百六十四萬四千九百四十
    元迄未給付，伊得依承攬之法律關係請求上訴人給付。雖上訴人以其自行實施瑕
    疵修繕支出費用七十三萬七千九百七十九元，及依約加計三成管理費二十二萬一
    千三百九十四元，暨系爭房屋Ｈ棟三樓買受人鄭玫芬拒付尾款十萬元，並地主蔡
    崑生、蔡文星、蘇蔡秀賢、黃蔡秀雲、蔡秀月(下稱蔡崑生等人)拒絕返還履約保
    證金十六萬元，合計一百二十九萬九千三百七十三元，均係伊施工瑕疵所生之損
    害，主張抵銷，惟並無理由，爰求為命上訴人應給付一百六十四萬四千九百四十
    元及自催告上訴人給付工程款期限屆滿之翌日即八十五年十月三日起至清償日止
    ，按年息百分之五計算利息之判決（上開請求，原審判命上訴人應給付被上訴人
    一百六十二萬九千五百四十二元本息，而駁回被上訴人其餘之訴，被上訴人就其
    敗訴部分並未聲明不服）。並於本院答辯聲明駁回上訴人之上訴。
二、上訴人則以：依施工說明書第二條之記載，及兩造從未就藝術圍牆及自來水塔之
    工程款另行約定等情觀之，藝術圍牆(含烤漆大門)及自來水塔 (即基礎施作及一
    樓水池) 之工程原即包括於系爭合約內，並非追加工程；又被上訴人未依說明書
    第十六條約定，於屋頂部分採用五皮油毛氈防水，亦未以ＰＵ防水膜施工，僅舖
    上一層柏油後，即覆蓋防熱之泡沫水泥，致系爭房屋頂樓屋頂嚴重漏水，漫延至
    各樓層，另有磁磚脫落、門窗損壞、樓板及牆面龜裂等多項瑕疵，經伊於八十五
    年一月間定一個月期間，要求被上訴人修補，未獲置理，復於同年四月二十四日
    再次以存證信函催告被上訴人於三日內修補，仍遭拒絕，伊只得自行僱工修補，
    因而支出修補費用七十三萬七千九百七十九元，及依約加計三成之管理費二十二
    萬一千三百九十四元，自得請求被上訴人賠償；另因被上訴人之給付不完全，致
    伊訴請房屋買受人鄭玫芬給付價金尾款十萬元，受敗訴判決確定，且地主蔡崑生
    等亦因此拒絕返還履約保證金三十萬元，嗣雖成立調解，惟蔡崑生等僅願給付十
    六萬元，伊並支出律師費八萬元，亦得請求被上訴人賠償；總計被上訴人應賠償
    伊之金額為一百二十九萬九千三百七十三元，爰以之與本件伊所負之債務相抵銷
    各等語，資為抗辯。並於本院上訴聲明、原判決不利於上訴人部分廢棄、右
    廢棄部分，被上訴人在第一審之訴及其假執行之聲請均駁回。
三、查本件被上訴人主張之事實，已據其提出合約書、工程圖樣、施工說明書、使用
    執照、律師函等文件為證。而上訴人對於與被上訴人簽訂合約書乙節，亦不爭執
    ，堪信被上訴人此部分之主張為真正。惟上訴人否認藝術圍牆(含烤漆大門)、自
    來水塔(即基礎施作及一樓水池)之工程應另計價，且主張被上訴人施作之工程有
    瑕疵，並以前開情詞置辯。則本件應予審究之爭點，厥為、系爭工程是否尚未
    驗收？、系爭合約是否包括藝術圍牆  (含烤漆大門)之工程？、系爭合約是
    否包括自來水塔(即基礎施作及一樓水池)之工程？、被上訴人完成之工程是否
    有屋頂漏水、磁磚脫落、門窗損壞等瑕疵？上訴人是否曾多次通知被上訴人修補
    瑕疵，而被上訴人仍未修補？上訴人自行支出之修繕費用及管理費能否主張抵銷
    ？、上訴人是否得以買受人未付之尾款、地主未退之保證金及另案律師費主張
    抵銷？茲分述如后：
(一)、被上訴人承攬之系爭房屋工程已完工，並經上訴人驗收：
      查系爭工程分別於八十四年九、十月間領取使用執照，為兩造所不爭執，並有
      卷附之使用執照可稽(見原審卷第八四、八五頁)。且上訴人於台灣板橋地方法
      院三重簡易庭八十五年重簡字第八八八號給付買賣價金事件，亦主張其出售訴
      外人鄭玫芬之Ｈ棟三樓一戶，已於八十五年一月二十七日交屋，有該宣示判決
      筆錄在卷可憑(見原審卷第六一頁)，於其向台灣桃園地方法院簡易庭請求訴外
      人即地主蔡崑生等人返還保證金時，亦在起訴狀中載明：「已依約如期完工交
      付房屋」等語，有該起訴狀可考(見原審卷第六四頁)，且為上訴人所不爭執。
      足見被上訴人承攬之系爭房屋工程已完工，並經上訴人驗收無訛。否則上訴人
      如何得於八十五年一月二十七日將其出售訴外人鄭玫芬之Ｈ棟三樓房屋交付鄭
      玫芬？如何會於請求訴外人即地主蔡崑生等人返還保證金時主張被上訴人「已
      依約如期完工交付房屋」等語？是以上訴人辯稱被上訴人承攬之系爭房屋工程
      未經其驗收，不得請求給付本件工程款云云，即非可採。
(二)、系爭合約包含藝術圍牆(含烤漆大門)之工程：
１、兩造簽訂之系爭合約第六條明確記載本件工程為「總價承包」，雙方均不得藉故
    增減(見原審卷第九頁)，系爭合約第三條又約定工程範圍以「施工說明書」為附
    件(見原審卷第八頁)，嗣為避免無謂之爭執，復於系爭合約第九條載明：「本工
    程圖樣、施工說明書及其附件均為本約之一部分，乙方（即被上訴人）均已完全
    明瞭並應確實照辦．．．，圖樣與施工說明書如有扺觸不明之處，應以甲方（即
    上訴人）之解釋為準。」等語(見原審卷第十頁)，並於施工說明書第二項有關外
    牆之約定加註「另於本工程完工後在基地界線內加做藝術圍牆」字樣 (見原審卷
    第一八一頁) ；且系爭房屋銷售海報之圖片明確顯示砌有藝術圍牆（見原審卷第
    二○八頁) ，銷售海報上之建材設備亦記載：「外牆／於基地界線內完工後，另
    做藝術圍牆」等語（見原審卷第二○九頁) ；另證人即上訴人之會計楊秀敏於本
    院審理時亦證稱：「系爭工程之施作含藝術圍牆，從雙方所定契約，有藝術圍牆
    這個項目，圖面上亦有這個東西，不是後來追加」等語 (見本院卷第二六頁)。
    足見藝術圍牆 (含烤漆大門)之工程施作，自始即包含在系爭工程合約第三條約
    定之工程範圍內，要不因證人即系爭房屋之建築師蘇戊衍證稱伊設計系爭房屋時
    未有藝術圍牆之設計而生影響。至於約定完工後施作，乃兩造就藝術圍牆 (含烤
    漆大門）之施工時間及方式所為之約定，並非兩造間就藝術圍牆 (含烤漆大門)
    之工程另有追加之合意。本件藝術圍牆 (含烤漆大門)之工程，既明定為工程範
    圍，並於系爭合約第三條之附件「施工說明書」中載明，則施工說明書所載之工
    程，即應屬工程範圍，而包含於系爭合約第六條之「總價承包」工程款新台幣二
    千七百九十六萬六千元之工程款範圍內甚明。
２、雖證人張進來於原審證稱：「原來被告(即上訴人)叫我施作的是房屋水電，後來
    因追加藝術圍牆，追加一些燈飾，當初我是與原告(即被上訴人)去簽約，被告有
    說圍牆以後再追加，但契約未寫」云云(見原審卷第一九九頁)。惟查張進來所承
    包者，僅係系爭房屋之水電工程而已，並未參與系爭工程合約之簽訂，則其施作
    藝術圍牆之水電對於系爭工程之範圍如何商定，工程總價如何約定，自屬無從知
    悉，是其施作藝術圍牆之燈飾縱係另外計算，亦不足據為藝術圍牆 (含烤漆大門
    ) 係追加之工程而得另行請求給付工程款之有利證明。是以被上訴人主張藝術圍
    牆(含烤漆大門)之工程約定於完工後施工，非系爭合約「總價承包」之工程，而
    屬追加之工程，上訴人應另給付此部分追加之工程款四十五萬元云云，即難准許
    。
(三)、系爭合約未包含自來水塔(即基礎施作及一樓水池)之工程：
１、按當事人主張之事實，經他造於準備書狀內或言詞辯論時或在受命法官、受託法
    官前自認者，無庸舉證，民事訴訟法第二百七十九條定有明文。本件上訴人於原
    審言詞辯論時對於被上訴人請求給付追加之自來水塔(即基礎施作及一樓水池)工
    程款，已陳稱：「水池(即基礎施作及一樓水池)部分主張抵銷」等語，有該筆錄
    可稽(見原審卷第一八○)，且於其向原審所提出之民事辯論意旨狀中亦載明：「
    合計被告(即上訴人)主張抵銷之金額為一百三十一萬四千七百七十一元，皆自原
    告 (即被上訴人)之工程尾款一百一萬六千九百四十元及一樓水池(即基礎施作及
    一樓水池) 追加工程款十七萬八千元中扣除．．．」等語，有該民事辯論意旨狀
    在卷可憑(見原審卷第二六七頁)，自已生自來水塔 (即基礎施作及一樓水池係追
    加工程之自認效力。
２、又兩造簽訂之系爭合約第三條雖約定：「工程範圍：詳合約明細。１、結構工程
    。２、裝修工程。３、公共設施。４、水電工程。５、附件有三項如下：(一)、
    工程付款辦法明細表。(二)、工程圖樣。(三)、施工說明書。」 (見原審卷第八
    頁) ，惟附件之「施工說明書」業已刪除「電器設備」、「供水設備」、「衛浴
    設備」、「廚房設備」、「陽台」及「電視、電話」等之項目 (見原審卷第一八
    二、一八三頁) ，且附件之「工程付款辦法明細表」、「工程圖樣」、「施工說
    明書」均無任何「自來水塔」之施工說明，系爭合約之其他條款亦無關於「自來
    水塔」之記載，足見屬供水設備之自來水塔，並非被上訴人依系爭合約所承攬之
    工程，而係追加之工程甚明，此非圖樣與施工說明書不符情事，自無待上訴人依
    系爭合約第九條：「本工程圖樣、施工說明書及其附件均為本約之一部分，乙方
    （即被上訴人）均已完全明瞭並應確實照辦．．．，圖樣與施工說明書如有扺觸
    不明之處，應以甲方（即上訴人）之解釋為準。」之約定為解釋 (見原審卷第十
    頁) ，上訴人於原審所為之自認並無錯誤。是以上訴人於本院審理中否認該自來
    水塔 (即基礎施作及一樓水池）係追加之工程云云，即不足採。茲被上訴人於此
    自來水塔 (即基礎施作及一樓水池）之施作既已完工，並經上訴人驗收，已如前
    述，則其請求上訴人給付此部分之追加工程款十七萬八千元，即非無據。
(四)、被上訴人完成之工程確有屋頂漏水、磁磚脫落、門窗損壞等瑕疵，惟上訴人未
      定相當期限請求被上訴人修補，即自行僱工修補，其支出之修繕費用及管理費
      不得主張抵銷：
１、系爭合約之施工說明書第十六項雖約定：「屋頂：採用五皮油毛氈防水、泡沬水
    泥防熱」等語(見原審卷第一八三頁)。惟系爭合約第十六條約定︰「工程所需用
    材料由乙方（即被上訴人）購備者，均應依照圖說選購，並應先送貨樣經甲方（
    即上訴人）工程師核定後再行採購．．」(見原審卷第十三頁)、第十一條約定：
    「甲方（即上訴人）所委派．．．人員等得隨時監督及檢驗，乙方應予以各種必
    要之配合與方便，本工程在進行期間如發現材料不良，施工不合，工程不固或與
    圖面施工說明書不符之處，一經甲方通知，當立即拆除重做．．．」各等語，該
    合約書及工程說明書在卷可稽（見原審卷第八頁至第十五頁）。足見被上訴人施
    工所選用之建材，事先既須經上訴人工程師核定再行採購，施作時，上訴人派駐
    現場之人員並得隨時監督及檢驗，如有材料不良，施工不合，工程不固或圖面施
    工說明書不符之處，經上訴人通知，被上訴人當立即拆除重做，不得異議。是以
    被上訴人主張其所選用之ＰＵ防水膜材料，係較系爭合約所約定之五皮油毛氈為
    佳之建材，並經上訴人同意等語，固非無稽。
２、惟證人即受上訴人所僱而至現場修繕補漏之證人許朝來於原審證稱：「我有承包
    被告(即上訴人)在林口鄉高第公寓的屋頂防水工程，是把屋頂的防水敲開重弄，
    因為屋頂有漏水，漏水多發生在角落，不敢確定以前施工好不好，但是確有漏水
    ，敲開後看出有作防水，但用什麼材料無法判斷，九棟公寓的防水全部重做，因
    為都有漏水，只是有的比較嚴重，有的比較輕．．．，每棟的角落都有漏，不是
    每棟都有砌矮牆，但是無論有無砌矮牆，每棟的角落都有漏，因為上面鋪泡沫水
    泥，無法判斷漏的位置，只知有漏，但無法判斷原因．．．」等語（見原審卷第
    九八、一三四頁），且有證人許朝來於現場修繕補漏之照片在卷可考 (見原審卷
    第八六、九○、九一頁) ；另證人即向上訴人購買系爭房屋Ｈ棟三樓之鄭玫芬於
    原審亦證稱：「我買Ｈ棟三樓，交屋時發現牆壁有滲水」等語 (見原審卷第二三
    六頁) ，且其致上訴人之存證信函亦載明：「．．．天花板有大面積潮溼泛黃，
    屋角滲漏留有水漬」等語，亦有該存證信函在卷可考 (見原審卷第一五六至一六
    一頁) 。是以即使上訴人同意被上訴人以ＰＵ防水膜材料施作系爭屋頂之防水工
    程，亦有漏水現象，與上訴人是否於系爭屋頂砌矮牆無涉，否則未施作矮牆之屋
    頂，何以亦發生漏水現象？被上訴人辯稱系爭屋頂漏水係上訴人於屋頂砌矮牆(
    女兒牆)及系爭房屋為樓中樓使用所致，非伊之屋頂防水工程施作不當云云，即
    非可採。
３、次按「工作有瑕疵者，定作人得定相當期限請求承攬人修補之；承攬人不於前項
    期限內修補者，定作人得自行修補並得向承攬人請求償還修補必要之費用」，民
    法第四百九十三條定有明文。又「工作之完成與工作有無瑕疵，係屬兩事，此就
    民法第四百九十條及第四百九十四條參照觀之，不難索解。是定作人於承攬人完
    成工作時，雖其工作有瑕疵，仍無解於應給付報酬之義務，僅定作人得定相當期
    限請求承攬人修補，如承攬人不於所定期限內修補瑕疵，得依民法第四百九十三
    條之規定請求其自行修補必要之費用，承攬人或拒絕修補，或其瑕疵不能修補者
    ，定作人並得依民法第四百九十四條之規定請求減少報酬而已。」最高法院七十
    三年台上字第二八一四號、八十六年台上字第二二九八號判決意旨足資參酌 (見
    原審卷第二六○頁）。本件上訴人辯稱其於八十五年四月二十四日曾以台北杭南
    郵局第四八四號存證信函催告被上訴人於三日內前來修補屋頂漏水、磁磚脫落、
    門窗損壞等瑕疵(見原審卷第三八頁)，而被上訴人於次日收受該存證信函，固為
    被上訴人所不爭執，然被上訴人於同年月二十七日即以台北漢中街郵局第四三八
    號存證信函回覆上訴人：「．．．貴公司（即上訴人）既私自派工拆除屋頂隔熱
    泡沫水泥及防水層．．．請即刻派人恢復原狀．．．以便本公司（即被上訴人）
    派員處理修繕事宜．．．」等語，有該存證信函附卷可稽（見原審卷第八七頁至
    第八九頁），復為上訴人所不爭執，則被上訴人於三日期限屆滿前，除指陳上訴
    人已動工修繕外，並表明願派員處理修繕事宜，難認其於上訴人所定之三日期限
    內有不願或拒絕修補上訴人所指瑕疵之意。且被上訴人若非接獲上訴人之修繕催
    告，即至現場勘查，如何得知上訴人已僱工修繕而至現場拍照？又豈會於接獲上
    訴人催告修繕之存證信函後，即於同年月二十七日以上訴人已私自派工拆除屋頂
    隔熱泡沫水泥及防水層之存證信函回覆上訴人？此有被上訴人所提出之照片在卷
    可考(見八六、九○、九一、一○九、一一○頁)。且許朝來於原審雖證稱：「我
    是由八十五年四月二十九日施工到八十五年五月二十二日」等語（見原審卷第一
    三四頁反面），惟就許朝來提出之估價單觀之，許朝來迄八十五年六月十五日仍
    在施工，有其提出之估單在卷可考(見原審卷第一三七頁)，是其證稱：「我是由
    八十五年四月二十九日施工到八十五年五月二十二日」等語，即與估價單之記載
    不符而不足採。至於證人即上訴人之會計楊秀敏雖於原審證稱：「．．．當時（
    指八十五年一月間）我有聽到新廣日（即上訴人）要求沅利（即被上訴人）三十
    日內補正．．．」云云（見原審卷七三頁背面）。惟此為被上訴人所否認，且上
    訴人亦未提出其他證據足資佐證，自難僅憑上訴人之會計楊秀敏為此證言，即認
    上訴人曾定三十日之期間命被上訴人修補瑕疵，而為上訴人有利之認定。揆諸前
    開說明，上訴人於被上訴人收受其催告修繕屋頂漏水、磁磚脫落、門窗損壞等瑕
    疵之存證信函後，既無拒絕於三日內修補前開瑕疵之意，則上訴人逕自僱工修繕
    所支出之必要費用，與上述規定不符，即不得向被上訴人請求償還，是其以僱工
    修繕所支出之必要費用七十三萬七千九百七十九元，及依約加計三成之管理費二
    十二萬一千三百九十四元主張抵銷，即難准許。
(五)、上訴人得以買受人未付之尾款、地主未退之保證金主張抵銷，但律師費則不得
      主張抵銷：
１、上訴人主張伊因被上訴人承攬系爭房屋工程有屋頂漏水、磁磚脫落、門窗損壞等
    瑕疵，致伊向買受人系爭房屋Ｈ棟三樓之訴外人鄭玫芬請求給付尾款十萬元遭拒
    ，向台灣板橋地方法院三重簡易庭起訴請求鄭玫芬給付尾款十萬元，該院三重簡
    易庭亦以鄭玫芬買受之系爭房屋確有瑕疵為由，判決上訴人敗訴確定，致伊受有
    十萬元之損害等語，並提出台灣板橋地方法院三重簡易庭八十五年重簡字第八八
    八號宣示判決筆錄為證(見原審卷第六一頁)。且鄭玫芬於原審亦證稱伊向上訴人
    買受之系爭房屋確有漏水現象等語(見原審卷第二三六頁)，已如前述，堪信上訴
    人無法向買受人鄭玫芬收取買受系爭房屋之尾款十萬元，確係被上訴人施工瑕疵
    所造成之損害，自得請求被上訴人損害賠償，是其主張以之與被上訴人請求給付
    之工程款相抵銷，即應准許。
２、又上訴人主張地主蔡崑生等人以系爭房屋有嚴重漏水及牆壁龜裂等瑕疵為由，拒
    絕返還履約保證金三十萬元，伊於八十五年七月八日向台灣桃園地方法院簡易庭
    起訴請求地主蔡崑生等人返還履約保證金三十萬元，嗣經該院調解，地主蔡崑生
    等人僅願返還履約保證金十四萬元，致伊受有十六萬元之損失等語，已據其提出
    起訴狀及台灣桃園地方法院簡易庭八十五年度桃調字第三七九號和解筆錄為證。
    經查被上訴人承攬之系爭房屋工程，確有施工之瑕疵，已如前述，則地主蔡崑生
    等人拒絕返還履約保證金，乃屬必然，是以上訴人於訴訟中經法院調解，減少地
    主蔡崑生等人返還履約保證金十六萬元，自屬被上訴人施工瑕疵所生之損害，則
    其主張以之與被上訴人請求給付之工程款相抵銷，亦應准許。
３、雖上訴人另主張伊因前開訴訟事件，支付律師費八萬元，亦屬被上訴人施工瑕疵
    所生之損害，亦主張與被上訴人請求給付之工程款相抵銷云云。惟查我國民事訴
    訟第一、二審，並無當事人必需委任律師進行訴訟之規定，且上訴人向台灣板橋
    地方法院三重簡易庭或台灣桃園地方法院簡易庭提起之訴訟，案情亦非繁雜，自
    無委任律師之必要，從而其支出之律師費用八萬元，即難指為被上訴人施工瑕疵
    所生之損害，主張以之與被上訴人請求給付之工程款相抵銷，即難准許。
(六)、揆諸前開說明，被上訴人請求上訴人給付工程尾款一百零一萬六千九百四十元
      及追加自來水塔(即基礎施作及一樓水池)之工程款十七萬八千元，合計一百十
      九萬四千九百四十元，即非無據。惟上訴人於原審主張以被上訴人積欠之水電
      費一萬五千三百九十八元應抵銷，經原審准許已生抵銷之效力，應予扣除；且
      上訴人於本院主張以訴外人鄭玫芬拒付之房屋尾款十萬元及地主蔡崑生等人拒
      絕返還之履約保證金十六萬元相抵銷，亦有理由，均應扣除。是以被上訴人請
      求上訴人給付在九十一萬九千五百四十二元(0000000＋000000－00000－00000
      0－000000＝919542)範圍內，即屬正當，逾此範圍之請求，即非正當。
四、綜上所述，被上訴人依兩造間承攬之法律關係，請求上訴人給付在九十一萬九千
    五百四十二元，及自催告上訴人給付工程款期限屆滿之翌日即八十五年十月三日
    起至清償日止，按年息百分之五計算之利息範圍，即屬正當，應予准許，原審為
    上訴人敗訴判決，並無違誤，上訴意旨指摘原判決此部分不當，求予廢棄，為無
    理由，應駁回上訴；逾此部分之請求，則非正當，不應准許，原審失察，遽為上
    訴人敗訴判決，自有違誤，上訴意旨指摘原判決此部分不當，求予廢棄改判，為
    有理由，應由本院將原判決此部分廢棄改判。又本件事證已臻明確，兩造其餘攻
    擊、防禦方法經審酌後，認與本件判決結果不生影響，無逐一論述之必要，附此
    敘明。
據上論結，本件上訴為一部有理由、一部無理由，依民事訴訟法第四百五十條、第四
百四十九條第一項、第七十九條但書，判決如主文。
中      華      民      國    九十      年      八      月    二十八    日
                                民事第八庭
                                    審判長法  官  鄭  三  源
                                          法  官  郭  松  濤
                                          法  官  黃  豐  澤
右正本係照原本作成。
如不服本判決，應於收受送達後二十日內向本院提出上訴書狀，其未表明上訴理由者
，應於提出上訴後二十日內向本院補提理由書狀（均須按他造當事人之人數附繕本）
上訴時應提出委任律師或具有律師資格之人之委任狀；委任有律師資格者，另應附具
律師及格證書及釋明委任人與受任人有民事訴訟法第四百六十六條之一第一項但書或
第二項（詳附註）所定關係之釋明文書影本。
中      華      民      國    九十      年      八      月    二十九    日
                                          書記官  廖  麗  蓮
附註：
民事訴訟法第四百六十六條之一（第一項、第二項）：
對於第二審判決上訴，上訴人應委任律師為訴訟代理人。但上訴人或其法定代理人具
有律師資格者，不在此限。
上訴人之配偶、三親等內之血親、二親等內之姻親，或上訴人為法人、中央或地方機
關時，其所屬專任人員具有律師資格並經法院認為適當者，亦得為第三審訴訟代理人
。


司法院資訊處製作；財團法人民間司法改革基金會備份。
